ACORDAO-COMPLETO-2364676

ACÓRDÃO 5296/2019 ATA 25/2019 - SEGUNDA CÂMARA

VISTOS, relatados e discutidos estes autos que cuidam de Tomada de Contas Especial instaurada pelo Fundação Nacional de Saúde (Funasa) , por intermédio da sua Superintendência Estadual do Pará (Funasa/SUEST-PA) , em desfavor do Sr. Antônio Corrêa Neto, ex-prefeito do município de Bonito/PA, gestão 2009-2012, em razão da não aprovação da prestação de contas final, execução parcial do objeto (execução de sistema de abastecimento de água) e irregularidades na execução física do objeto pactuado por meio do termo de compromisso TC/PAC 0248/08, com a audiência do Sr. Florivaldo Vieira Martins, ex-Superintendente Estadual da Fundação Nacional de Saúde do Pará (Funasa/PA) , em razão da liberação de recursos da 3ª parcela do TC/PAC 0238/08, contrariando o art. 1º da Portaria Funasa 544/2008, de 14/5/2008.
	ACORDAM os Ministros do Tribunal de Contas da União, reunidos em Sessão da Segunda Câmara, diante das razões expostas pelo Relator, em:
	9.1. considerar, para todos os efeitos, revel o Sr. Antônio Corrêa Neto, CPF 633.550.19291, ex-prefeito municipal de Bonito (PA) , gestão 2009-2012, dando-se prosseguimento ao processo, conforme preceitua o art. 12, § 3º, da Lei 8.443/1992 c/c o art. 202, § 8º, do RI/TCU;
	9.2. julgar irregulares as contas do Sr. Antônio Corrêa Neto, CPF XXX.550.192-XX, ex-prefeito municipal de Bonito  (PA) , gestão 2009-2012, com fundamento no art. 1º, inciso I, 16, inciso III, alíneas “b” e  “c”  , 19, caput, e 23, inciso III, da Lei 8.443/1992 c/c com os art. 1º, inciso I, 209, incisos II e III, 210 e 214, inciso III, do RI/TCU, condenando-o ao pagamento da importância a seguir especificada e fixando-lhe o prazo de 15 dias para que comprove perante este Tribunal, em respeito ao art. 214, inciso III, alínea “a”, do RI/TCU, o recolhimento da dívida aos cofres da Fundação Nacional de Saúde (Funasa) , atualizada monetariamente, e acrescida de juros de mora calculados a partir da data indicada até a data do efetivo recolhimento e com o abatimento de valores acaso já satisfeitos, nos termos da legislação vigente: 
	Valor original (R$) 
	D/C (*) 
	Data da Ocorrência

	2/12/2009
	D
	70.000,00

	4/10/2010
	D
	105.000,00

	18/1/2011
	D
	35.000,00

	18/1/2011
	D
	140.000,00

	15/6/2012
	C
	11.236,03

	9.3.	aplicar, com fundamento no art. 57 da Lei 8.443/1992 c/c o art. 267 do RI/TCU, ao o Sr. Antônio Corrêa Neto, CPF 633.550.19291, ex-prefeito municipal de Bonito (PA) , gestão 2009-2012, multa de R$ 15.000,00, fixando o prazo de 15 dias, a partir da notificação, para que, nos termos do art. 214, inciso III, alínea “a”, do RI/TCU, comprove perante este Tribunal o recolhimento aos cofres do Tesouro Nacional do valor atualizado monetariamente desde a data do presente acórdão até a data do efetivo recolhimento, se for pago após o vencimento, na forma da legislação;
	9.4.	rejeitar as razões de justificativas apresentadas pelo Sr. Florivaldo Vieira Martins,    CPF XXX.654.972-XX, ex-Superintendente Estadual da Fundação Nacional de Saúde (Funasa) do Pará, à época dos fatos, quanto à liberação de recursos da 3ª parcela do TC/PAC 0238/08, contrariando o art. 1º da Portaria Funasa 544/2008, de 14/5/2008;
	9.5.	aplicar, com fundamento no art. 58, inciso II, da Lei 8.443/1992 c/c o art. 268, inciso II, do RI/TCU, multa no valor de R$ 5.000,00 ao Sr. Florivaldo Vieira Martins,  CPF XXX.654.972-XX, ex-Superintendente Estadual da Fundação Nacional de Saúde  do Pará (Funasa/PA) , à época dos fatos, em razão da liberação de recursos da 3ª parcela do TC/PAC 0238/08, em desacordo com o art. 1º da Portaria Funasa 544/2008, de 14/5/2008, fixando o prazo de quinze dias, a contar da notificação, para que, nos termos do art. 214, inciso III, alínea “a”, do RI/TCU, comprove, perante o Tribunal o recolhimento aos cofres do Tesouro Nacional do valor atualizado monetariamente desde a data do acórdão até a data efetivo recolhimento, se for pago após o vencimento, na forma da legislação em vigor;
	9.6. 	autorizar, desde logo, a cobrança judicial das dívidas nos termos do art. 28, inciso II, da Lei 8.443/1992 c/c o art. 219, inciso II, do RI/TCU, caso não atendida à notificação;
	9.7.	autorizar, desde logo, com fundamento no art. 26 da Lei 8.443/1992 c/c o art. 217 do RI/TCU, caso seja do interesse dos responsáveis, o parcelamento das dívidas em até 36 (trinta e seis) parcelas, incidindo sobre cada uma, corrigida monetariamente, os juros de mora devidos, sem prejuízo de alertá-lo de que, caso optem por essa forma de pagamento, a falta de comprovação do recolhimento de qualquer parcela implicará o vencimento antecipado do saldo devedor, nos termos do art. 26, parágrafo único, da Lei 8.443/1992 c/c o art. 217, § 2º, do RI/TCU;
	9.8.	encaminhar cópia do presente acórdão ao Procurador-Chefe da Procuradoria da República no Pará, nos termos do § 3º do art. 16 da Lei 8.443/1992 c/c o § 7º do art. 209 do RI/TCU, para adoção das medidas que entender cabíveis, informando-o de que o voto e o relatório da deliberação podem ser consultados no endereço www.tcu.gov.br/acordaos;
	9.9.	dar ciência da presente deliberação ao Sr. Antônio Corrêa Neto, CPF XXX.550.192-XX, e ao Sr.  Florivaldo Vieira Martins, CPF XXX.654.972-XX, em obediência ao art. 18, § 6º, da Resolução-TCU 170/2004, bem como à Fundação Nacional de Saúde (Funasa) .

Tomada de contas especial  em razão da inexecução parcial e de irregularidades na execução física do objeto do termo de compromisso, cuja finalidade era a implantação de sistema de abastecimento de água no Município.

Segunda Câmara

3. Interessados/Responsáveis:
3.1. Interessado: Fundação Nacional de Saúde (26.989.350/0001-16)
3.2. Responsáveis:  Antônio Correa Neto (XXX.550.192-XX); Florivaldo Vieira Martins (XXX.654.972-XX)

13.1. Ministros presentes: Ana Arraes (Presidente), Augusto Nardes e Raimundo Carreiro (Relator).
13.2. Ministros-Substitutos presentes: Marcos Bemquerer Costa e André Luís de Carvalho.

RAIMUNDO CARREIRO

Trata-se de Tomada de Contas Especial (TCE) instaurada pelo Fundação Nacional de Saúde (Funasa) , por intermédio da sua Superintendência Estadual do Pará (Funasa/SUEST-PA) , em desfavor do Sr. Antônio Corrêa Neto, ex-prefeito do município de Bonito/PA, gestão 2009-2012, em razão da não aprovação da prestação de contas final, execução parcial do objeto (execução de sistema de abastecimento de água) e irregularidades na execução física do objeto pactuado por meio do termo de compromisso TC/PAC 0248/08, de 31/12/2008, Siafi 649061, com impugnação integral das despesas incorridas.
2.	O termo de compromisso original foi assinado no último dia de mandato do ex-prefeito municipal, o Sr. Jamil Assad Neto, antecessor do Sr. Antônio Corrêa Neto (responsável) , sendo que este último gestor foi signatário do 1º Termo Aditivo (31/8/2009) ao TC/PAC e do novo plano de trabalho, objeto do aditivo e integrado àquele termo de compromisso (peça 1, 143-145) , bem como firmou os aditivos de prorrogação do ajuste (3º ao 5º) .
EXAME PRELIMINAR
3.	O disposto no art. 10 da Instrução Normativa nº 71/TCU/2012 foi observado, uma vez que constam dos autos os documentos elencados nesse normativo que se aplicam ao caso concreto e que possibilitam sua análise do mérito, em privilégio aos princípios do devido processo legal, contraditório e ampla defesa.
AUDIÊNCIAS E CITAÇÕES
4.	Em cumprimento ao Despacho do então Relator, Ministro José Múcio (peça 11) , de 22/1/2018, foi promovida a citação do Sr. Antônio Corrêa e a audiência do Sr. Florivaldo Vieira, com recebimento das comunicações pelos responsáveis em 10/4/2018 e 28/2/2018, respectivamente (peça 14, 15, 17, 22, 23) .
ANÁLISE DE MÉRITO APRESENTADA PELA UNIDADE TÉCNICA
5.	Com fulcro no art. 1º, § 3º, inciso I, da Lei nº 8.443/1992, transcrevo, a seguir, excerto da instrução lavrada no âmbito da então Secretaria de Controle Externo no Estado do Pará (peça 33) , cujas conclusões contaram com a anuência do corpo diretivo daquela unidade técnica (peças 34 e 35) .
“ (...) 
HISTÓRICO
4.	Os recursos previstos para execução do objeto foram orçados em R$ 360.871,07, dos quais R$ 10.871,07 seriam contrapartida do Compromitente e R$ 350.000,00 à conta da Compromissária, valor último liberado em 3 parcelas, conforme abaixo (peça 1, p. 67, 59, 63, 171, 187, 249, 251 e 253; peça 2, p. 394 e peça 3, p. 17 e 23) : 
	DATA EMISSÃO DA OB (*) 
	DATA CRED C/C (**) 
	NÚMERO DA OB
	REPASSE
	VALOR 
	PARCELA
	% 

	30/11/09
	2/12/2009
	2009OB812135
	1º
	70.000,00
	1ª
	20 %

	30/9/2010
	4/10/2010
	2010OB810282
	2º
	105.000,00
	2ª
	40 %

	14/1/2011
	18/1/2011
	2011OB800215
	3º
	35.000,00
		
	14/1/2011
	18/1/2011
	2011OB800216
	4º
	140.000,00
	3ª
	40 %

 (*) ordem bancária;	 
 (**) data de crédito na conta corrente específica do TC/PAC 0248/08 (Banco do Brasil, Ag.   2586-0, conta corrente 10.677-1) , peça 3, p. 9; liberação de acordo com o art. 1º da Portaria Funasa 544/2008, norma reguladora à época da liberação dos recursos do termo
5.	O ajuste vigorou, inicialmente, de 30/12/2008 a 31/12/2009, sendo prorrogado sucessivamente a pedido da Compromitente ou ex officio para 23/2/2012, com prestação de contas final em 23/4/2012 (peça 1, p. 151, 173, 191-193, 239-243, 301-303 e peça 4, p. 40) .
6.		Nas instruções preliminares à peça 11 e 25 estão circunstanciados os demais elementos do caso, com a primeira daquelas peças técnicas concluindo que havia ocorrido irregularidades na execução físico-financeira do TC/PAC 0248/08 que causaram dano ao erário, com responsabilização pelo dano atribuída ao ex-prefeito municipal o Sr. Antônio Corrêa Neto, propondo-se a sua citação, e que deveria ser ouvido em audiência, o Sr. Florivaldo Vieira Martins, a respeito de liberação de parcela daquele ajuste, dentre outras propostas de encaminhamento:
		I) citar o Sr. Antônio Corrêa Neto, CPF XXX.550.192-XX, ex-prefeito municipal de Bonito (PA) , no período de 2001-2004 e responsável pela execução físico-financeira do TC/PAC 0218/08, com fundamento nos arts. 10, § 1°, e 12, incisos I e II, da Lei 8.443/1992, c/c o art. 202, incisos I e II, do RI/TCU, para que, no prazo de 15 dias, apresente alegações de defesa em razão de irregularidades/condutas irregulares abaixo e/ou recolha aos cofres da Fundação Nacional de Saúde (Funasa) , a quantia a seguir, atualizada monetariamente a partir das respectivas datas até a data do efetivo recolhimento e abatendo-se valores acaso já satisfeitos, nos termos da legislação vigente:
	a) Irregularidade: não comprovação da boa e regular aplicação dos recursos repassados pela União dos recursos do TC/PAC 0248/08, firmado entre a Funasa e o município de Bonito (PA) , com desaprovação da prestação de contas final do ajuste e impugnação integral das despesas incorridas, em decorrência das condutas ilícitas do Sr. Antônio Corrêa Neto, abaixo:
	a.1) inexecução parcial da obra do TC/PAC 0248/08 em 32,13 %;
	a.2) não apresentar documento de análise físico-química e bacteriológica da água fornecida com a construção parcial do sistema de abastecimento de água em tela;
	a.3) não consecução dos objetivos pactuados (não atingimento da etapa útil) de fornecer água tratada para os beneficiários de sistema de abastecimento de água objeto do TC/PAC 0248/08; 
	b) dispositivos infringidos: Constituição Federal (art. 70, parágrafo único) , Lei 8.443/1992 (art. 8º) , Decreto 93.872/1986 (art. 66) , Decreto-lei 200/1967 (art. 93) , Lei 8.666/1993 (art. 116) , Portaria Funasa 544/2008 (art. 1º) e Cláusula Terceira do TC/PAC 0238/08; 
	c) Valor do débito: 	
	Valor original (R$) 
	D/C (*) 
	Data da Ocorrência

	2/12/2009
	D
	70.000,00

	4/10/2010
	D
	105.000,00

	18/1/2011
	D
	35.000,00

	18/1/2011
	D
	140.000,00

	15/6/2012
	C
	11.236,03

                  Valor atualizado até 29/12/2017, sem juros: R$ 530.697,74 (peça 9) ; (*) débito/crédito
 (...) 
	V	I) ouvir em audiência o Sr. Florivaldo Vieira Martins, CPF XXX.654.972-XX, com fundamento nos arts. 10, § 1º, e 12, incisos I e III, da Lei 8.443/1992 c/c o art. 202, incisos I e III, do RI/TCU, para que, no prazo de 15 dias, apresentem razões de justificativas quanto à seguinte irregularidade/conduta ilícita, na condição de Superintendente Estadual da Funasa do Pará, à época dos fatos:
	a) Irregularidade: liberação de recursos da 3ª parcela do TC/PAC 0238/08, contrariando o art. 1º da Portaria Funasa 544/2008, de 14/5/2008, conforme conduta ilícita abaixo:
	a.1) liberar recursos da 3ª parcela do TC/PAC 0238/08, sem emissão de parecer técnico de engenharia da Diesp/PA, demonstrando o percentual de execução física da segunda parcela liberada, informando a compatibilidade com o estágio do cronograma físico aprovado, visando assim possibilitar a conclusão do objeto
		b) dispositivos violados: art. 37, caput c/c o art. 70, parágrafo único da CRFB, art. 66 do Decreto 93.872/1986, art. 84 e 93 do Decreto-lei 200/1967 e art. 1º da Portaria Funasa 544/2008;
7		Em cumprimento ao Despacho do Ministro-Relator, de 22/1/2018, o qual anuiu à propostas da instrução preliminar à peça 11, foi promovida a citação do Sr. Antônio Corrêa e a audiência do Sr. Florivaldo Vieira	, com recebimento das comunicações pelos responsáveis em 10/4/2018 e 28/2/2018, respectivamente (peça 14, 15, 17, 22, 23) .
8.	O ex-prefeito Antônio Corrêa manteve-se silente.
9.		O Sr. Florivaldo Vieira apresentou razões de justificativas com o intuito de elidir irregularidade lhe imputada no âmbito do TC/PAC 0238/08 (vide TC Processo 019.006/2016-0) , cujo recursos foram destinados para Goianésia do Pará (PA) , quando deveria ouvido em audiência quanto ao TC/PAC 0248/08, Siafi 649061, firmado entre a Funasa e o município de Bonito (PA) , dado que a instrução do TCU à peça 11 grafou erroneamente aquele número do TC/PAC como objeto do processo de TCE em tela (peça 1, p. 59-63) .   
9.1.	Dado esse motivo, a instrução à peça 25 propôs refazer a audiência nos moldes abaixo, dentre outras propostas de encaminhamento:
	I) ouvir em audiência o Sr. Florivaldo Vieira Martins, CPF XXX.654.972-XX, com fundamento nos arts. 10, § 1º, e 12, incisos I e III, da Lei 8.443/1992 c/c o art. 202, incisos I e III, do RI/TCU, para que, no prazo de 15 dias, apresentem razões de justificativas quanto à seguinte irregularidade/conduta ilícita, na condição de Superintendente Estadual da Funasa do Pará, à época dos fatos:
	a) Irregularidade: liberação de recursos da 3ª parcela do TC/PAC 0248/08, Siafi 649061, contrariando o art. 1º da Portaria Funasa 544/2008, de 14/5/2008, conforme conduta ilícita abaixo, com ajuste firmado entre a Funasa e o município de Bonito (PA) :
	a.1) conduta ilícita do responsável: liberar recursos da 3ª parcela do TC/PAC 0248/08, sem emissão de parecer técnico de engenharia da Diesp/PA, demonstrando o percentual de execução física da segunda parcela liberada, informando a compatibilidade com o estágio do cronograma físico aprovado, visando assim possibilitar a conclusão do objeto
		b) dispositivos violados: art. 37, caput c/c o art. 70, parágrafo único da CRFB, art. 66 do Decreto 93.872/1986, art. 84 e 93 do Decreto-lei 200/1967 e art. 1º da Portaria Funasa 544/2008;
10.	Regularmente notificado, o Sr. Florivaldo Vieira Martins, superintendente regional da Funasa/Suest-PA, à época dos fatos, apresentou, tempestivamente, suas razões de justificativas à peça 29 (peças 28 e 30) .  	
EXAME TÉCNICO
Análise das razões de justificativas apresentadas pelo Sr. Florivaldo Vieira
11.	O Sr. Florivaldo Vieira Martins informou, inicialmente, que com a edição da Portaria Funasa 623/2010 (art. 8º) , que veio a substituir a Portaria Funasa 548/08, determinou-se que nos ajustes de até R$ 500.000,00, a serem firmados ou com recursos já transferidos, deveriam ser liberados aos Compromitentes em duas parcelas, com proporção de 50% para cada uma daquelas parcelas. Acrescentou que como o TC/PAC 0248/08 estava em vigência em 2010, com repasse de recursos na ordem de 20%, liberou-se o restante da 1ª parcela (30%) , equivalente a R$ 105.000,00, adequando-se à nova norma vigente (peça 29, p. 18) . 
11.1	Assim, contestou a tabela do parágrafo 4 da instrução do TCU à peça 25, afirmando que o recurso liberado de R$ 105.000,00 seria a complementação da 1ª parcela e não constituía recursos da 2ª parcela do ajuste (peça 29, p. 2-4) .
11.2.	Reportando-nos as tais informações, observou-se que a tabela 4 da instrução do TCU à peça 25 baseou-se em documento do Siafi em 2011 e que, apesar da regularidade da liberação do repasse de R$ 105.000,00, o motivo da audiência referia-se à liberação da 2ª parcela, segundo as normas instituída pela Portaria Funasa 623/2010 (peça 1, p. 249) . Com base nessa norma, os recursos do ajuste foram liberados em duas parcelas, reformulando-se a tabela aludida neste parágrafo, conforme abaixo:    
	DATA EMISSÃO DA OB (*) 
	DATA CRED C/C (**) 
	NÚMERO DA OB
	REPASSE
	VALOR 
	PARCELA
	% 

	30/11/09
	2/12/2009
	2009OB812135
	1º
	70.000,00
	1ª
	50%

	30/9/2010
	4/10/2010
	2010OB810282
	2º
	105.000,00
		
	14/1/2011
	18/1/2011
	2011OB800215
	1º
	35.000,00
	2ª
	50%

	14/1/2011
	18/1/2011
	2011OB800216
	2º
	140.000,00
		
12.	Especificamente quanto à 2ª parcela (R$ 140.000,00) , o Sr. Florivaldo Vieira justificou que a liberou com base em pareceres das chefias da Funasa/Sohab (Setor de Habilitação e Celebração de Convênios, subordinado à Funasa/Secon) e da própria Funasa/Secon (Serviço de Convênios) , e do último parecer da Funasa/Diesp-PA, de 3/9/2010, resultado da visita técnica in loco ao objeto do ajuste em 6/8/2010. Essa vistoria de equipe de engenharia da Funsa registrou que a obra foi iniciada em 1/6/2010 e que estaria com 30,8% de execução física, com suas etapas sendo executadas conforme o cronograma físico e financeiro aprovados, recomendando a liberação de recursos para o alcance da etapa útil do sistema de abastecimento de água (peça 1, p. 195-203; peça 29, p. 4-5; peça 29, p. 18; p. 19) .
12.1.	Aduziu, ainda, que o relatório de visita técnica in loco de 3/9/2010, citando a Portaria Funasa 633/2010, recomendou a “necessidade da liberação da 2ª parcela para a continuidade do bom andamento da mesma”. Como tal relatório técnico tinha ciência do teor daquela portaria, a parcela recomendada para ser liberada era a 2ª parcela de R$ 140.000,00, questionada sua liberação na audiência do TCU (peça 29, p. 4) .
12.2.	Em seguida, o Sr. Florivaldo Vieira justificou que submeteu sua opinião favorável à liberação da 2ª parcela à Funasa-Sede, em 13/12/2010, havendo posteriormente a autorização para pagamento daquela parcela pelo presidente da Funasa, também 13/12/2010. Ressaltou que “uma vez autorizado o pagamento pelo Presidente da FUNASA, o Superintendente Regional não tem mais qualquer ingerência no processo de pagamento, de modo a não lhe ser possível revertê-lo”.
12.3.	Afirmou, também, que a vistoria in loco da Diesp-PA, realizada em 2/12/2010, a qual indicava que a obra continuava com 30,8% de execução física e paralisada, não foi considerada na sua decisão de liberação da 2ª parcela, pois o relatório daquela fiscalização só foi inserido no Sisegan (Sistema Gerencial de Projetos de Saneamento) da Funasa em 17/12/2010 e aquela sua decisão e a autorização de pagamento assinado pelo presidente da Funasa foram anteriores, em 13/12/2010 (peça 29, p. 19 e 23; peça 29, p. 5-6) .
13.	Preliminarmente, quanto ao parágrafo 12.1 acima, registre-se que o relatório da Funasa/Diesp-PA, de 3/9/2010, apresentou dubiedade quanto qual seria a 2ª parcela a ser liberada: se por um lado a equipe técnica do órgãos citou a Portaria 623/2010 em seu relatório e por este normativo o ajuste em tela deveria ter duas parcelas somente, chega-se pela interpretação rasa que se estava recomendando a liberação da 2ª parcela de R$ 140.000,00 ou 50% dos recursos;  por outro lado, há menção no relatório que a única parcela liberada era no valor R$ 70.000,00, e como a 2ª parcela recomendada para liberação não poderia ser o restante do montante do ajuste, ou seja, R$ 280.000,00,  chega-se à conclusão que a equipe técnica estava recomendando a liberação da 2ª parcela do ajuste segundo a égide da Portaria 544/2008 (3 parcelas) ou 40% dos recursos (R$ 105.000,00 + R$ 35.000,00) . 
13.1.	Se adotarmos a possiblidade aventada pelo Sr. Florivaldo Vieira, a vistoria in loco de 3/9/2010 da Funasa/Diesp-PA estaria recomendando a liberação do restante dos recursos do ajuste (R$ 280.000,00 ou 80%) , o que não se coadunaria nem com a Portaria 544/2008, que determinava a liberação em três parcelas na proporção de 20%, 40% e 40%, nem com a Portaria Funasa 623/2010, que determinava a liberação em duas parcelas, 50% cada. Então aquela fiscalização in loco estava recomendando a liberação da 2ª parcela do ajuste, sob o prisma da Portaria 544/2008 de que, depois disso, restaria mais um repasse de recursos públicos federais a ser transferido para o Compromitente (3ª parcela) .
13.2.	Rejeitam-se tais razões de justificativas apresentadas. 
14.	Quanto à justificativa do Sr. Florivaldo Vieira, mencionada no parágrafo 12.2 acima, de que após a decisão do presidente da Funasa em 13/12/2010, autorizando o pagamento da 2ª parcela (50% dos recursos) , não se poderia anular aquele ato administrativo, contesta-se tal argumento:  a Administração Pública deve anular seus autos, quando em desconformidade com a lei, ou revogá-los, por motivo de conveniência ou oportunidade, no exercício de seu poder de autotutela. 
14.1.	Verificou-se que o ato administrativo foi expedido em 13/12/2010 e a ordem bancária para pagamento da parcela foi emitida em 14/1/2011, mais de um mês após o ato autorizativo, havendo tempo suficiente para o exercício do poder de autotutela da Funasa. 
14.2.	Além disso, o Sr. Florivaldo Vieira não juntou documentos aos autos para sustentar sua justificativa de que a Funasa não poderia anular ou revogar o ato administrativo em tela.
14.3. 	Rejeitam-se tais razões de justificativas apresentadas.
15.	Quanto aos procedimentos adotados pelo Sr. Florivaldo Vieira para liberação da segunda parcela do ajuste, equivalente a 50% dos recursos federais, sem levar em contar as conclusões da visita in loco da Funasa/Diespe de 2/12/2010 ao objeto do ajuste, segundo síntese dos parágrafos 12 e 12.3 acima, não se coadunam com a norma vigente do TC/PAC 0248/08, a Portaria Funasa 633/2010.
15.1.	Segundo aquela norma, a liberação dessa 2ª parcela do TC/PAC 0248/08, em si, deveria ser precedida: (i) da entrega pelo Relatório 1 (Relatório de Andamento) , de preenchimento e responsabilidade do Compromitente, acompanhado por diversos documentos listados no art. 2º da portaria em tela, comprovando a compatibilidade entre os recursos liberados e o estágio de execução física da obra; (ii) após recebimento do Relatório 1, a Funasa-PA, por intermédio da Funasa/Diesp-PA, procederia análise da documentação recebida do Compromitente, emitindo o Relatório 2 (Relatório de Avaliação do Andamento) ou efetuando visita técnica in loco, com emissão, em seguida, do Relatório 3 (Relatório de Visita Técnica) . Esses dois últimos relatórios, emitidos exclusivamente pelas equipes de engenharia da Funasa/Diesp-PA, além de informar a compatibilidade da execução física da obra com as parcelas liberadas, indicavam a possibilidade ou não da liberação de parcela subsequente.
15.2.	No caso em tela, não houve a emissão do Relatório 1 pelo Compromitente, mas a Funasa/Diesp-PA optou por realizar visita in loco ao objeto (Relatório 3) em 2/12/2010, amparado pelo art. 5º da Portaria Funasa 633/2010. O relatório da visita técnica de 2/12/2010 foi inserido em 17/12/2010 no Sigesan (Sistema Gerencial de Projetos de Saneamento) , em tempo hábil, conforme art. 6º e 7º da portaria, a partir de quando deveriam ser utilizados suas informações pela Funasa-PA para liberação posteriores de recursos do TC/PAC 0248/08 (peça 1, p. 205-207) , o que acabou não ocorrendo.
15.3.	Registre-se que os documentos de liberação do complemento da 1ª parcela                      (R$ 105.000,00) e os da 2ª parcela, apresentados por ocasião do atendimento da audiência,  não constaram dos autos da TCE até então, e que dentre esses pareceres de liberação de setores da Funasa-PA, principalmente em relação à liberação da 2ª parcela (R$ 140.000,00) , não há parecer da chefia da Funasa/Diesp-PA. Se tal parecer constasse dos autos, seria calcado nas conclusões da vistoria in loco de 02/12/2010 da equipe de engenharia, que concluiu que a obra permanecia com 30,8% de execução física, incompatível com as parcelas liberadas e com os cronograma físico aprovado e encontrando-se paralisada. Não haveria, por conseguinte, parecer favorável da equipe técnica da Funasa/Diesp-PA para a liberação da 2ª parcela (R$ 140.000,00) , colidindo com o art. 1º, parágrafo 1º-II, da Portaria Funasa 623/2010, com aquela parcela sendo liberada na conta corrente do ajuste em 18/1/2011 (peça 29, p. 18-19, p. 22-23) .
15.4.		Portanto, houve a liberação da 2ª parcela do ajuste, em 13/12/2010, totalizando 100% dos recursos federais do ajuste, sem se observar as constatações do relatório de visita in loco de 2/12/2010 da Funasa/Diesp-PA, de que a obra continuava com 30,8% de execução física e paralisada pelo menos desde a visita técnica in loco daquele setor técnico em 6/8/2010 (peça 1, p. 195-203 e p. 205-207) 
15.5. 	Rejeitam-se tais razões de justificativas apresentadas.
Análise da revelia do ex-prefeito responsável 
16.		 O Sr. Antônio Corrêa Neto, ex-prefeito municipal de Bonito (PA) , não atendeu à citação e não se manifestou quanto às irregularidades na execução físico-financeira do TC/PAC 0248/08 que redundaram no motivo dessa TCE e impugnação integral das despesas incorridas no ajuste. Transcorrido o prazo regimental fixado e mantendo-se inerte o responsável impõe-se que seja considerado revel, dando-se prosseguimento ao processo, de acordo com o art. 12, § 3º, da Lei 8.443/1992.
17.	Ao não apresentar sua defesa, o responsável deixou de produzir prova para elidir suas condutas ilícitas, em afronta as normas que impõem aos gestores públicos a obrigação legal de, sempre que demandados pelos órgãos de controle, apresentar os documentos que demonstrem a correta utilização das verbas públicas, a exemplo do contido no art. 93 do Decreto-Lei 200/67 (Quem quer que utilize dinheiros públicos terá de justificar seu bom e regular emprego na conformidade das leis, regulamentos e normas emanadas das autoridades administrativas competentes) .
18.	Não obstante a liberação irregular da última parcela do ajuste, perfazendo-se 100% de recursos federais transferidos ao Compromitente e apesar do Sr. Antônio Corrêa ter apresentado prestação de contas final do ajuste, fiscalizações in loco da Funasa/Diesp-PA e da Funasa-Sede, constataram que haviam três irregularidades na execução física-financeira do objeto e não saneadas, como a inexecução parcial do objeto em 32,13% e não fornecimento à população beneficiária de água tratada, que redundaram em dano ao erário, ocasionando a impugnação integral das despesas incorridas (peça 1, p. 195-203; peça 1, p. 205-207; peça 2, p. 106-136; peça 2, p. 184-226; peça 3, p. 205-208; peça 3, p. 387-395) .
19.	Configurada sua revelia frente à citação deste Tribunal e não recolhido aos cofres públicos os recursos recebidos, e tampouco a comprovação, no caso, pelo ex-prefeito responsável da boa e regular aplicação dos recursos transferidos e da não prática de ato de gestão antieconômico, não resta alternativa senão dar seguimento ao processo proferindo julgamento sobre os elementos até aqui presentes, que conduzem a julgamento das contas como irregulares.
20.	 Observe-se que, em se tratando de processo em que a parte interessada não se manifestou acerca das irregularidades imputadas, não há elementos para que se possa efetivamente aferir e reconhecer a ocorrência de boa-fé na conduta do responsável, podendo este Tribunal, desde logo, proferir o julgamento de mérito pela irregularidade das contas, conforme preceitua o art. 202, §§ 2º e 6º do Regimento Interno do TCU (Acórdão 133/2015-TCU-Primeira Câmara-Ministro Relator Bruno Dantas, 2.455/2015-1ª Câmara-Ministro Relator Bruno Dantas, 3.604/2015-TCU-1ª Câmara-Ministro Relator Bruno Dantas, 5.070/2015-2ª Câmara-Ministro Relator André Carvalho e 2.424/2015-TCU - Plenário-Ministro Relator Benjamin Zymler) .
Prescrição da pretensão punitiva do TCU
21.	Com relação à ocorrência da prescrição da pretensão punitiva, prevalece neste Tribunal o entendimento de que a Lei 9.873/1999, que regula a ação punitiva movida pela Administração Pública Federal no exercício do poder de polícia, e o Decreto 20.910/1932, que disciplina a cobrança de dívidas passivas da União, dos estados e dos municípios, não se aplicam aos processos de controle externo.
22.	Diante da inexistência de normativo específico acerca da prescrição das sanções no âmbito dos processos do TCU, a jurisprudência se consolidou no sentido de aplicar as regras gerais estabelecidas no art. 205 do Código Civil de 10 anos para a prescrição, conforme os Acórdão 2073/2011-TCU-Primeira Câmara-Ministro Relator José Múcio Monteiro, 5/2003-Segunda Câmara-Ministro Relator Benjamin Zymler e 474/2011- Plenário-Ministro Relator José Jorge.
23.	No presente caso, as três irregularidadess na execução físico-financeira do ajuste, motivadoras desta TCE, foram detectadas pela visita técnica in loco da Funasa/Diesp-PA, em 4/5/2012, e o Despacho, de 22/1/2018, do Ministro Relator, determinando a citação do ex-prefeito responsável e gestor do ajuste, o Sr. Antônio Corrêa Neto, para apresentar alegações de defesa quanto àquelas irregularidades, deu-se em menos de 10 anos após a data da ocorrência daqueles fatos geradores da TCE, portanto, antes,  do transcurso de menos de 10 anos (Código Civil, art. 205) . Reconhecida a interrupção do prazo prescricional, nos termos do art. 202, inciso I, do Código Civil, não existe no presente processo óbice ao exercício da ação punitiva por parte do Tribunal.
CONCLUSÃO
24.	Tendo em vista que houve a citação do ex-prefeito responsável pelos motivos externados pela instrução do TCU à peça 11 e transcorrido o prazo regimental fixado e mantendo-se inerte, impõe-se que seja considerado revel, dando-se prosseguimento ao processo, de acordo com o art. 12, § 3º, da Lei 8.443/1992. Propõe-se, por conseguinte, o julgamento pela irregularidade das contas com fundamento no art. 16, inciso III, alíneas “b”, e “c” da Lei 8.443/1992, condenando-o em débito, sem aplicação de multa do art. 57 daquela lei. 
25.	Quanto ao Sr. Florivaldo Vieira Martins, propõe-se rejeitas suas razões de justificativas e imputar-lhe sanção capitulada no art. 58 da Lei 8443/1992.
PROPOSTA DE ENCAMINHAMENTO
26.		Ante os fatos expostos, submetemos os autos à apreciação, propondo:
	a) rejeitar as razões de justificativas apresentadas pelo Sr. Florivaldo Vieira Martins,    CPF XXX.654.972-XX, ex-Superintendente Estadual da Fundação Nacional de Saúde (Funasa) do Pará, à época dos fatos;
	b) aplicar, com fundamento no art. 58, inciso II, da Lei 8.443/1992 c/c o art. 268, inciso II, do RI/TCU, multa individual ao Sr. Florivaldo Vieira Martins,  CPF XXX.654.972-XX, ex-Superintendente Estadual da Fundação Nacional de Saúde  do Pará (Funasa/PA) , à época dos fatos, fixando o prazo de quinze dias, a contar da notificação, para que, nos termos do art. 214, inciso III, alínea “a”, do RI/TCU, comprove, perante o Tribunal o recolhimento aos cofres do Tesouro Nacional do valor atualizado monetariamente desde a data do acórdão até a data efetivo recolhimento, se for pago após o vencimento, na forma da legislação em vigor;
	c) considerar, para todos os efeitos, revel o Sr. Antônio Corrêa Neto, CPF 633.550.19291, ex-prefeito municipal de Bonito (PA) , gestão 2009-2012, dando-se prosseguimento ao processo, conforme preceitua o art. 12, § 3º, da Lei 8.443/1992 c/c o art. 202, § 8º, do RI/TCU;
	d) julgar irregulares as contas do Sr. Antônio Corrêa Neto, CPF XXX.550.192-XX, ex-prefeito municipal de Bonito  (PA) , gestão 2009-2012, com fundamento no art. 1º, inciso I, 16, inciso III, alíneas “b” e  “c”  , 19, caput, e 23, inciso III, da Lei 8.443/1992 c/c com os art. 1º, inciso I, 209, incisos II e III, 210 e 214, inciso III, do RI/TCU, condenando-o ao pagamento da importância a seguir especificada e fixando-lhe o prazo de 15 dias para que comprove perante este Tribunal, em respeito ao art. 214, inciso III, alínea “a”, do RI/TCU, o recolhimento da dívida aos cofres da Fundação Nacional de Saúde (Funasa) , atualizada monetariamente, e acrescida de juros de mora calculados a partir da data indicada até a data do efetivo recolhimento e com o abatimento de valores acaso já satisfeitos, nos termos da legislação vigente: 
	Valor original (R$) 
	D/C (*) 
	Data da Ocorrência

	2/12/2009
	D
	70.000,00

	4/10/2010
	D
	105.000,00

	18/1/2011
	D
	35.000,00

	18/1/2011
	D
	140.000,00

	15/6/2012
	C
	11.236,03

            Valor atualizado até 22/3/2019, com juros: R$ 685.789,02 (peça 32) ; (*) débito/crédito
		e)  aplicar, com fundamento no art. 57 da Lei 8.443/1992 c/c o art. 267 do RI/TCU, ao ex-prefeito responsável, fixando o prazo de 15 dias, a partir da notificação, para que, nos termos do art. 214, inciso III, alínea “a”, do RI/TCU, comprove perante este Tribunal o recolhimento aos cofres do Tesouro Nacional do valor atualizado monetariamente desde a data do acórdão que vier a ser proferido até a data do efetivo recolhimento, se for pago após o vencimento, na forma da legislação em vigor;
		f)  autorizar, desde logo, a cobrança judicial das dívidas nos termos do art. 28, inciso II, da Lei 8.443/1992 c/c o art. 219, inciso II, do RI/TCU, caso não atendida à notificação;
	g) autorizar, desde logo, com fundamento no art. 26 da Lei 8.443/1992 c/c o art. 217 do RI/TCU, caso seja do interesse dos responsáveis, o parcelamento das dívidas em até 36 (trinta e seis) parcelas, incidindo sobre cada uma, corrigida monetariamente, os juros de mora devidos, sem prejuízo de alertá-lo de que, caso optem por essa forma de pagamento, a falta de comprovação do recolhimento de qualquer parcela implicará o vencimento antecipado do saldo devedor, nos termos do art. 26, parágrafo único, da Lei 8.443/1992 c/c o art. 217, § 2º, do RI/TCU;
	h) encaminhar cópia do acórdão ao Procurador-Chefe da Procuradoria da República no Pará, nos termos do § 3º do art. 16 da Lei 8.443/1992 c/c o § 7º do art. 209 do RI/TCU, para adoção das medidas que entender cabíveis, alertando-o de que o voto e o relatório da deliberação podem ser consultados no endereço www.tcu.gov.br/acordaos; e
	i)  dar ciência da deliberação ao Sr. Antônio Corrêa Neto, CPF XXX.550.192-XX, e ao Sr.  Florivaldo Vieira Martins, CPF XXX.654.972-XX, em obediência ao art. 18, § 6º, da Resolução-TCU 170/2004, e à Fundação Nacional de Saúde (Funasa) ”
MANIFESTAÇÃO DO MINISTÉRIO PÚBLICO JUNTO AO TCU
6.	O Ministério Público junto ao TCU, representado pelo Subprocurador-Geral Paulo Soares Bugarin, manifestou concordância com o encaminhamento apresentado pela unidade técnica, conforme o Parecer à peça 36, a seguir transcrito.
	“Cuidam os autos de tomada de contas especial instaurada pela Fundação Nacional de Saúde (Funasa) em desfavor do Sr. Antônio Corrêa Neto, ex-prefeito de Bonito/PA, em razão da inexecução parcial e de irregularidades na execução física do objeto do Termo de Compromisso TC/PAC nº 248/08, cuja finalidade era a implantação de sistema de abastecimento de água naquele Município.
2.	Para a consecução do objeto, foram previstos R$ 360.871,07, dos quais R$ 350.000,00 foram repassados pela União e o restante corresponderia à contrapartida municipal. O ajuste vigeu entre 30/12/2008 e 23/02/2012, com prestação de contas final apresentada em 04/06/2012.
3.	A obra planejada compunha-se basicamente de um poço profundo, sistema elevatório, um reservatório elevado, sistema de cloração, rede de distribuição e ligações domiciliares (peça 1, p.         133-137) . Segundo verificado in loco pela concedente, a execução física do sistema atingiu o percentual de 62,77% (peça 2, p. 106-136) . Deixaram de ser realizados o sistema elevatório, o sistema de cloração e parte das ligações domiciliares. O reservatório elevado foi edificado, porém, além de haver apresentado falhas construtivas, não foi interligado ao sistema de abastecimento de água. 
4.	A população local aparentemente teria sido beneficiada com a execução parcial da obra, pois estaria sendo distribuída água para os domicílios. Entretanto, a água fornecida era bruta, pois não fora implantado o sistema de desinfecção e a água captada no poço era introduzida diretamente na rede de distribuição. Além disso, a ausência de interligação do reservatório elevado teve como consequências a insuficiência de pressão no sistema para atender a todos os domicílios e a inconstância do fornecimento, frequentemente interrompido, segundo apurado durante auditoria empreendida pela Funasa (peça 2, p. 184-226) .
5.	Considerando o não atingimento dos objetivos pactuados, foi impugnada a utilização dos recursos em montante equivalente ao total repassado ao Município, atribuindo-se a responsabilidade pelo dano ao ex-prefeito gestor do convênio (peça 4, p. 28-33) .
6.	Na fase externa desta TCE, buscou-se tratar também de uma irregularidade procedimental da Funasa na transferência dos recursos. De acordo com constatação registrada no relatório de auditoria da própria concedente (peça 2, p. 222) , a terceira parcela dos repasses teria sido indevidamente liberada, pois, na ocasião, a área técnica da concedente observara in loco a paralisação das obras. A irregularidade ensejou a audiência do Sr. Florivaldo Vieira Martins, superintendente regional da Funasa na época dos fatos.
7.	Tanto a citação do ex-prefeito, quanto a audiência do ex-superintendente regional foram regularmente realizadas nos autos (peças 22, 23, 28 e 30) , porém somente o servidor da Funasa submeteu razões de justificativa (peça 29) . Cabe, portanto, reconhecer a revelia do agente responsabilizado pelo débito, nos termos do art. 12, § 3º, da Lei nº 8.443/92.
8.	Ao instruir no mérito o processo, a Secex/PA (peça 33) examinou conclusivamente a ocorrência do dano ao erário e indicou o encaminhamento no sentido de manter a responsabilidade pelo dano atribuída ao ex-mandatário municipal, julgar suas contas irregulares, condená-lo a ressarcir o prejuízo no valor integral do repasse, sancioná-lo com multa proporcional ao dano e enviar cópia da deliberação à Procuradoria da República no Pará. Com relação à infração procedimental da concedente, a unidade técnica considerou insuficientes os argumentos trazidos pelo ex-superintendente regional e propôs sua apenação com a multa prevista no art. 58, inciso II, da Lei Orgânica do TCU.
9.	Diante dos elementos presentes nos autos, considero adequadas as conclusões da unidade técnica. 
10.	Apesar de haver sido verificada a execução parcial das obras, o funcionamento precário do sistema, ao fornecer água sem tratamento para apenas parcela dos domicílios conectados à rede e sem regularidade, não pode ser entendido como atingimento dos objetivos pactuados. A hipótese de futuramente ser possível a finalização dos serviços, a partir da interligação do reservatório elevado e da implantação do sistema de cloração, tampouco autorizaria o abatimento do débito neste julgamento. Inexistindo qualquer ação efetiva no sentido da retomada das obras, seria impertinente considerar essa possibilidade nesta ocasião. Este raciocínio se coaduna com precedentes da jurisprudência deste Tribunal, como se observa nos Acórdãos nº s 11571/2018 e 358/2017, ambos da 1ª Câmara e de relatoria do Min. Benjamin Zymler.
11.	Com relação à infração administrativa relativa à liberação da última parcela de recursos quando se tinha conhecimento da paralisação dos serviços, alinho-me à compreensão de que as justificativas apresentadas pelo ex-superintendente regional da concedente não foram suficientes para elidir o apontamento.
12.	Ante o exposto, este representante do Ministério Público de Contas manifesta concordância com o encaminhamento proposto pela unidade técnica (peça 33) , no sentido de julgar irregulares as contas do Sr. Antônio Corrêa Neto, condená-lo a recolher o débito equivalente ao montante integral transferido ao Município por meio do TC/PAC nº 248/08 aos cofres da União, apená-lo com multa proporcional ao dano, bem como sancionar o Sr. Florivaldo Vieira Martins com a multa prevista no art. 58, inciso II, da Lei nº 8.443/92 e enviar cópia da decisão à Procuradoria da República no Pará.”

não há

Subprocurador-Geral Paulo Soares Bugarin.

TOMADA DE CONTAS ESPECIAL. NÃO APROVAÇÃO DA PRESTAÇÃO DE CONTAS FINAL. CITAÇÃO. REVELIA. AUDIÊNCIA. REJEITÇÃO DAS RAZÕES DE JUSTIFICATIVAS. CONTAS IRREGULARES. DÉBITO. MULTA. CIÊNCIA AOS INTERRESSADOS.

TOMADA DE CONTAS ESPECIAL (TCE)

Secretaria de Controle Externo de Tomada de Contas Especial (SecexTCE).

Inicialmente, registro que atuo nestes autos por força do art. 152 do Regimento Interno do TCU.
2.	Como visto no Relatório precedente, está em apreciação tomada de contas especial instaurada pela Fundação Nacional de Saúde (Funasa) em desfavor do Sr. Antônio Corrêa Neto, ex-prefeito de Bonito/PA, gestão 2009-2012, em razão da inexecução parcial e de irregularidades na execução física do objeto (execução de sistema de abastecimento de água) do Termo de Compromisso TC/PAC nº 248/08, cuja finalidade era a implantação de sistema de abastecimento de água naquele Município.
3.	O ex-prefeito do município de Bonito/PA foi regularmente citado (peça 16) , pela não comprovação da boa e regular aplicação dos recursos repassados pela União dos recursos do TC/PAC 0248/08, firmado entre a Funasa e o município de Bonito (PA) , com desaprovação da prestação de contas final do ajuste e impugnação integral das despesas incorridas, em decorrência das condutas: 
a) inexecução parcial da obra do TC/PAC 0248/08 em 32,13 %;
b) não apresentação de documento de análise físico-química e bacteriológica da água fornecida com a construção parcial do sistema de abastecimento de água em tela; 
c) não consecução dos objetivos pactuados (não atingimento da etapa útil) de fornecer água tratada para os beneficiários de sistema de abastecimento de água objeto do TC/PAC 248/08.
4.	Transcorrido o prazo regimental fixado, o ex-prefeito manteve-se silente. Assim, impõe-se que seja considerado revel, dando-se prosseguimento ao processo, de acordo com o art. 12, § 3º, da Lei 8.443/1992.
5.	Foi realizada, também, a audiência do Sr. Florivaldo Vieira Martins, ex-Superintendente Estadual da Fundação Nacional de Saúde do Pará (Funasa/PA) , em razão da liberação de recursos da 3ª parcela do TC/PAC 0238/08, contrariando o art. 1º da Portaria Funasa 544/2008, de 14/5/2008 (peça 28) . 
6.	A análise das razões de justificativas apresentadas pelo Sr. Florivaldo Vieira Martins (peça 29) logrou demonstrar que os argumentos apresentados não são suficientes para afastar a sua responsabilidade.
7.	Nesse passo, a unidade técnica, em pareceres uníssonos, propõe o julgamento das contas do Sr. Antônio Corrêa Neto pela irregularidade, condenando-o ao recolhimento do débito e ao pagamento de multa prevista no art. 57 da Lei 8.443/92; e a rejeição das razões de justificativas apresentadas pelo Sr. Florivaldo Vieira Martins, com a aplicação da multa prevista no art. 58, inciso II, da Lei 8.443/1992.
8.	O Ministério Público junto ao TCU manifestou concordância com a proposta de encaminhamento.
9.	Considerando que não constam dos autos elementos que elidam as irregularidades identificadas ou afaste a responsabilidade do Sr. Sr. Antônio Corrêa Neto e do Sr. Florivaldo Vieira Martins, acolho integralmente as conclusões presentes nos pareceres uniformes da unidade técnica, integralmente ratificadas pelo Ministério Público junto ao Tribunal, as quais adoto como razões de decidir.
10.	Ante o exposto, voto por que o Tribunal adote a minuta de acórdão que ora submeto à apreciação deste Colegiado.
TCU, Sala das Sessões Ministro Luciano Brandão Alves de Souza, em 23 de julho de 2019.
RAIMUNDO CARREIRO 
Relator